【裁判字號】    99,台上,5693
【裁判日期】    990916
【裁判案由】    殺人未遂
【裁判全文】
最高法院刑事判決            九十九年度台上字第五六九三號
上  訴  人  甲○○
上列上訴人因殺人未遂案件，不服台灣高等法院高雄分院中華民
國九十九年六月十一日第二審判決（九十九年度上訴字第四九七
號，起訴案號：台灣澎湖地方法院檢察署九十八年度偵字第四三
九、六三０號），提起上訴，本院判決如下：
    主  文
上訴駁回。
    理  由
按刑事訴訟法第三百七十七條規定，上訴於第三審法院，非以判
決違背法令為理由，不得為之。是提起第三審上訴，應以原判決
違背法令為理由，係屬法定要件。如果上訴理由書狀並未依據卷
內訴訟資料，具體指摘原判決不適用何種法則或如何適用不當，
或所指摘原判決違法情事，顯與法律規定得為第三審上訴理由之
違法情形，不相適合時，均應認其上訴為違背法律上之程式，予
以駁回。本件原審審理結果，認為上訴人甲○○持鐮刀殺害被害
人乙○○未遂之犯行明確，因而維持第一審論處上訴人殺人未遂
（累犯）罪刑之判決（處有期徒刑四年），駁回上訴人在第二審
之上訴，已詳其調查、取捨證據之結果及憑以認定犯罪事實之
心證理由，並就上訴人否認有殺人犯意之供詞及所辯各語認非可
採，予以論述。查行為始於著手，著手之際，有如何之犯意，即
應負如何之故意責任。犯意變更與另行起意本質不同；犯意變更
，係犯意之轉化（昇高或降低），指行為人在著手實行犯罪行為
之前或行為繼續中，就同一被害客體，改變原來之犯意，在另一
犯意支配下實行犯罪行為，導致此罪與彼罪之轉化，因此仍然被
評價為一罪。犯意如何，既以著手之際為準，則著手實行階段之
犯意若有變更，當視究屬犯意昇高或降低定其故意責任；犯意昇
高者，從新犯意；犯意降低者，從舊犯意，並有中止未遂之適用
。另行起意，則指原有犯意之構成要件行為已經完成，或因某種
原因出現，停止原來之犯罪行為，而增加一個新的犯意產生，實
行另一犯罪行為之謂，至於被害客體是否同一則不問；惟因其係
在前一犯罪行為停止後（即前一犯罪行為既遂、未遂或中止等）
，又另起犯意實行其他犯罪行為，故為數罪。行為人以傷害之犯
意打人，毆打時又欲置之於死地，乃犯意昇高，應從變更後之殺
人犯意，殺人行為之傷害事實，當然吸收於殺人行為之內。倘若
初以傷害之犯意打人已成傷之後，復因某種原因再予以殺害，則
屬另行起意，應分論併罰，成立傷害與殺人二罪。本件依原判決
確認之犯罪事實，上訴人係先與乙○○在其澎湖縣馬公市前寮里
五十三之二號二樓住處，因行動電話使用費用過高發生爭執而相
互鬥毆成傷，乙○○於受傷後下樓逃逸，倉惶間不慎失足自樓梯
滾下一樓，上訴人持鐮刀在後追及，乃朝乙○○腹部猛刺一刀，
乙○○負傷逃至屋外後，上訴人又追趕至屋前馬路再猛刺腹部一
刀，致乙○○倒地不起，受有腹部穿刺傷、大腸穿孔及出血性休
克等傷勢，經警送醫急救始倖免於難等情。原判決於理由內已說
明上訴人在二樓與乙○○互毆造成乙○○臉部及手部之傷害，固
係意在傷害而無殺人之犯意，然及至乙○○受傷逃跑後，上訴人
復持鐮刀追趕在其住處一樓與屋前馬路上接續刺殺乙○○腹部，
係另萌殺人之犯意而為，而以二者犯意及行為態樣不同，時間、
場所亦有區隔，應分別獨立評價，上訴人著手於殺人行為之實行
而不遂，依障礙未遂之規定，減輕其刑等旨。復明殺人未遂部
分，既非傷害不受理判決效力所及，自無違一事不再理原則，上
訴人所為亦不符正當防衛等論據綦詳。所為論述說明，與案內訴
訟資料悉無不合，並不悖乎證據法則。又量刑係法院以行為人之
責任為基礎，斟酌刑法第五十七條各款所列情狀，就繫屬個案犯
罪之整體評價，為事實審法院得依職權自由裁量之事項。原審於
量刑時，已依上揭規定具體審酌而為刑之量定，既未逾越法定刑
度，又無濫用自由裁量之權限，自屬其職權之合法行使。上訴意
旨，或謂其無殺人之犯意，僅具傷害犯意，而傷害部分已和解並
經判決公訴不受理，原審再為本件判決，有違一事不再理原則，
或認原判決未適用中止未遂減輕其刑，量刑有所不當云云。經核
係置原判決明白論斷於不顧，仍持憑已為原判決指駁之陳詞再事
爭辯，或對於事實審法院之量刑及取捨證據與自由判斷證據證明
力之職權行使，徒以自己之說詞，任意指摘為違法，與法律規定
得為第三審上訴理由之違法情形，不相適合，其上訴為違背法律
上之程式，應予駁回。
據上論結，應依刑事訴訟法第三百九十五條前段，判決如主文。
中    華    民    國  九十九  年    九    月   十六   日
                      最高法院刑事第十三庭
                          審判長法官  賴  忠  星
                                法官  呂  丹  玉
                                法官  吳      燦
                                法官  蔡  名  曜
                                法官  葉  麗  霞
本件正本證明與原本無異
                                      書  記  官
中    華    民    國  九十九  年    九    月   二十   日
                                                      Ｅ

司法院資訊處製作；財團法人民間司法改革基金會備份。
